臺灣桃園地方法院民事裁定
111年度消債職聲免字第48號
聲  請  人  
即債務人    吳信詮即吳家良

代  理  人  鄭諭麗法扶律師

上列當事人因消費者債務清理事件聲請免責，本院裁定如下：
    主  文
債務人吳信詮即吳家良應予免責。
    理  由
一、按「法院為終止或終結清算程序之裁定確定後，除別有規定
    外，應以裁定免除債務人之債務」。「法院裁定開始清算程
    序後，債務人有薪資、執行業務所得或其他固定收入，扣除
    自己及依法應受其扶養者所必要生活費用之數額後仍有餘額
    ，而普通債權人之分配總額低於債務人聲請清算前二年間，
    可處分所得扣除自己及依法應受其扶養者所必要生活費用之
    數額者，法院應為不免責之裁定。但債務人證明經普通債權
    人全體同意者，不在此限」。「債務人有下列各款情形之一
    者，法院應為不免責之裁定。但債務人證明經普通債權人全
    體同意者，不在此限：㈠於七年內曾依破產法或本條例規定
    受免責。㈡隱匿、毀損應屬清算財團之財產，或為其他不利
    於債權人之處分。㈢捏造債務或承認不真實之債務。㈣聲請清
    算前二年內，因消費奢侈商品或服務、賭博或其他投機行為
    ，所支出之總額逾該期間可處分所得扣除自己及依法應受其
    扶養者所必要生活費用之半數，或所負債務之總額逾聲請清
    算時無擔保及無優先權債務之半數，而生開始清算之原因。
    ㈤於清算聲請前一年內，已有清算之原因，而隱瞞其事實，
    使他人與之為交易致生損害。㈥明知已有清算原因之事實，
    非基於本人之義務，而以特別利於債權人中之一人或數人為
    目的，提供擔保或消滅債務。㈦隱匿、毀棄、偽造或變造帳
    簿或其他會計文件之全部或一部，致其財產之狀況不真確。
    故意於財產及收入狀況說明書為不實之記載，或有其他故意
    違反本條例所定義務之行為」。消費者債務清理條例（下稱
    消債條例）第132條、第133條、第134條分別定有明文，是
    法院為終止或終結清算程序之裁定確定後，除有消債條例第
    133條、第134條各款所定之情形者，法院應為不免責之裁定
    外，法院即應以裁定免除債務人之債務。
二、經查，本件聲請人即債務人吳信詮即吳家良，前因有不能清
    償債務之情事，乃於民國109年12月1日向本院聲請消費者債
    務清理法院前置調解，後經本院司法事務官於110年2月18日
    以109年度司消債調字第735號諭知調解不成立，並移由本院
    民事庭受理聲請人清算之聲請，而經本院以110年度消債清
    字第51號裁定於110年5月19日下午4時起開始清算程序，並
    命司法事務官進行本件清算程序。經查，據聲請人所提出之
    財產及收入狀況說明書、全國財產總歸戶查詢清單及本院司
    法事務官於清算執行程序之調查，聲請人於裁定開始清算時
    ，名下僅有存款666元，金額甚少，已不足清償清算財團費
    用，應無處分之必要。後本院司法事務官斟酌本件清算財團
    之規模及事件特性，認並無選任清算管理人之必要，並於11
    1年2月17日依職權以110年度司執清債清字第44號裁定終結
    清算程序並確定在案等情，業經本院上開案卷確認無誤，堪
    予認定。是本院所為終結清算程序之裁定既已確定，依前開
    消債條例規定，法院即應審酌債務人是否有消債條例第133
    條、第134條所定應為不免責裁定之情形。
三、本院司法事務官前依消債條例第136條規定，於裁定終結清
    算後依職權通知全體債權人及債務人就債務人免責與否表示
    意見或到庭陳述意見：
  ㈠國泰世華商業銀行股份有限公司：聲請人應為不免責裁定。
    本件清算程序中，債權人均未獲分配，懇請鈞院審酌聲請人
    是否有符合消債條例第133條之規定及同條例第134條各款不
    免責之事由(參清算執行卷第171頁)。
  ㈡日盛國際商業銀行股份有限公司：不同意免責。懇請鈞院依
    職權審酌是否有消債條例第133條、第134條各款之不免責情
    事，並查明聲請人聲請清算前二年財產移轉紀錄，是否有將
    財產移轉與配偶、子女、父母等親密關係之人。(參清算執
    行卷第172頁)。
  ㈢台新國際商業銀行股份有限公司：不同意免責。懇請鈞院依
    職權調查聲請人是否有消債條例第133條、第134條各款不免
    責之事由，諸如查詢入出境資料以確認是否有奢侈浪費或隱
    匿財產之行為(參清算執行卷第177頁)。
  ㈣台北富邦商業銀行股份有限公司：相對人因無法藉電子閘門
    獲悉聲請人近年來所得及財產變化之情形，進而掌握其是否
    惡意操弄之蹊蹺，懇請鈞院依職權查明聲請人是否確無其他
    收入來源，倘聲請人確無其他收入，相對人就免責將不為反
    對之意思表示(參清算執行卷第178頁)。
  ㈤華南商業銀行股份有限公司：懇請鈞院依職權調查聲請人有
    無消債條例第133條、第134條各款不免責之事由，應予不免
    責之裁定(參清算執行卷第179頁)。
  ㈥良京實業股份有限公司：懇請鈞院函查聲請人是否有以自己
    為要保人，或嗣後變更要保人，或質借未償還之商業保單，
    如有，即應有消債條例第134條第2款不免責之事由，即應予
    不免責之裁定(參清算執行卷第181頁)。
四、經查：
  ㈠債務人無消債條例第133條所規定應不免責之情事存在：
  ⒈按法院裁定開始清算程序後，債務人有薪資、執行業務所得
    或其他固定收入，扣除自己及依法應受其扶養者所必要生活
    費用之數額後仍有餘額，而普通債權人之分配總額低於債務
    人聲請清算前2年間，可處分所得扣除自己及依法應受其扶
    養者所必要生活費用之數額者，法院應為不免責之裁定，消
    債條例第133條定有明文。揆諸上開規定及說明，本院依消
    債條例第133條前段為本件不免責裁定之審查時，自應以本
    院裁定開始清算時（即110年5月19日）起至裁定免責前之期
    間，綜合考量各項情況以認定債務人有無薪資、執行業務所
    得或其他固定收入，及有無濫用清算程序之情節，而為認定
    債務人有無固定收入，如現有收入，並於扣除自己及依法應
    受其扶養者所必要生活費用之數額後仍有餘額，且普通債權
    人之分配總額低於債務人聲請清算前二年間（依消債條例第
    78條第1項、第153條之1第2項規定，乃債務人聲請清算前二
    年即107年12月1日起至109年11月30日止期間），可處分所
    得扣除自己及依法應受其扶養者之必要生活費用之餘額，以
    判斷其有無消債條例第133條之適用。
  ⒉再查，聲請人主張其經本院於110年5月19日裁定開始清算程
    序後，因罹患重度憂鬱症，並領有身心障礙手冊，致難以覓
    得工作，目前並無工作收入，每月僅領有生活補助5,065元
    及國民年金2,976元，另每年領有三節禮金總計6,000元，平
    均每月約為500元，總計每月收入所得為8,541元，是以，應
    認以每月【8,541元】為其經裁定清算程序後之固定收入。
    再按「債務人必要生活費用，以最近一年衛生福利部或直轄
    市政府所公告當地區每人每月最低生活費一點二倍定之。受
    扶養者之必要生活費用，準用第一項規定計算基準數額，並
    依債務人依法應負擔扶養義務之比例認定之。」，消債條例
    第64條之2第1、2項定有明文。聲請人於清算執行程序中提
    出其每月支出變化為膳食費5,000元、健保費1,759元、電話
    費99、交通費450元、機車保養費150元、燃料稅33元、醫療
    費762元，總計約為8,253元。衡以現今經濟社會消費常情，
    併參衛生福利部所公告109、110、111年度之平均每人每月
    生活之最低生活費1萬5,281元之1.2倍為1萬8,337元。聲請
    人所提出每月支出變化後之費用，仍遠低於衛生福利部所公
    布桃園市111年度最低生活費用之1.2倍，且聲請人所列金額
    及項目均屬合理正當，故認聲請人清算裁定後之生活費用應
    為8,253元。是認聲請人經本院裁定清算後迄今，每月生活
    必要支出金額合計為【8,253元】計算。準此，聲請人於本
    院裁定清算後，每月收入所得減去支出費用，尚有餘額288
    元（8,541元－8,253元＝288元）。
  ⒊又聲請人聲請更生前二年期間，據聲請人所提出107、108年
    綜合所得稅各類所得資料清單所示，聲請人於107年薪資所
    得收入僅有利息4,000元，平均每月所得收入為333元，於10
    8年則無薪資所得收入資料，可認聲請人確於107、108年並
    無工作所得收入。又聲請人於107年12月間領有低收入戶補
    助1萬2,126元，於108年1月起至同年12月止，每月領有低收
    身障生活補助8,499元，總計10萬1,988元。另於109年1月起
    至同年11月止，每月領有低收身障生活補助8,836元，總計9
    萬7,196元。另於108年、109年分別領有三節獎金6,500元，
    總計1萬3,000元。是聲請人自107年12月起至109年11月止，
    所得收入總計為22萬4,643元（333元＋1萬2,126元＋10萬1,98
    8元＋9萬7,196元＋1萬3,000元＝22萬4,643元）。扣除更生裁
    定所認定聲請人於該段期間每月平均支出為7,208元，2年總
    計金額為17萬2,992元後，尚餘5萬1,651元。(22萬4,586元－
    17萬2,992元＝5萬1,651元）。
　⒋依上開說明，聲請人自本院裁定清算後，每月收入減去支出
    ，尚有餘額。另聲請人聲請清算前二年間可處分所得扣除必
    要生活費用後，尚有餘額，均如上述。惟聲請人所列每月個
    人生活必要支出費用低於上開所公布桃園市每月最低生活費
    用2分之1，應有嚴重低估其每月支出之情形，且考量聲請人
    現患有重度憂鬱症，為中度身心障礙者，且因長期罹患慢性
    疾病，應有較一般人更多之醫療費用支出，且因聲請人已無
    法工作，仍盡力節省花費，足見聲請人應已撙節支出，而無
    浪費之舉，故認聲請人自聲請更生前二年迄今之每月支出應
    高於其每月必要支出，而無任何餘額，始合於聲請人真實生
    活狀況。是雖本件普通債權人於本院裁定清算確定後，於該
    清算執行程序中均未獲得分配，然衡諸聲請人身受疾病所苦
    ，仍盡力撙節支出，且無浪費之舉，現每月僅能達收支平衡
    ，及上開說明，認聲請人應仍無消債條例第133條所規定不
    免責事由存在。
  ㈡債務人無消債條例第134條各款所定應不免責之情形：
　　經本院函詢全體普通債權人，就債務人是否應予免責一節表
    示意見，債權人多具狀表示反對債務人免責，已如上述，惟
    消債條例關於清算程序係以免責主義為原則，不免責為例外
    ，倘債權人主張債務人有消債條例第134條各款所定不免責
    事由，本應由債權人就債務人有合於上開各款要件之事實，
    舉證以實其說。而本件債權人既未具體說明或提出相關事證
    證明，本院復查無債務人有何消債條例第134條所列各款之
    不免責事由，自難認債務人有何消債條例第134條應為不免
    責裁定之情形。
五、綜上所述，本件債務人既無消債條例第133條及第134條應不
    免責事由存在，揆諸前開規定及立法目的，自應為債務人免
    責之裁定，爰裁定如主文。

中　　華　　民　　國　　111 　年　　6 　　月　　20　　日
              民事第三庭      法  官　林靜梅
上為正本係照原本作成。
如不服本裁定，應於裁定送達後10日內，以書狀向本院提出抗告
，並繳納抗告費新臺幣1000元。
中　　華　　民　　國　　111 　年　　6 　　月　　20　　日
  　                          書記官　劉寶霞